【裁判字號】    91,訴,3863
【裁判日期】    921231
【裁判案由】    農保
【裁判全文】
臺北高等行政法院判決                      九十一年度訴字第三八六三號
                              .
    原      告  甲○○○
    被      告  內政部
    代  表  人  余政憲部長）.
    訴訟代理人  丁○○
                乙○○
                丙○○
右當事人間因農保事件，原告不服行政院中華民國九十一年八月六日院臺訴字第○九
一○○三五三七六號訴願決定，提起行政訴訟。本院判決如左：
    主  文
原告之訴駁回。
訴訟費用由原告負擔。
    事  實
一、事實概要：緣原告係由高雄縣旗山鎮農會申報加入農民健康保險，曾於民國（下
    同）八十九年五月二十三日因左眼角膜混濁申請殘廢給付，經被告委託之勞工保
    險局（以下簡稱勞保局）核定殘廢程度符合行為時農民健康保險殘廢給付標準表
    （以下簡稱殘廢給付標準表）第二十項第九等級，核發殘廢給付二八○日計新台
    幣（下同）九五、二○○元有案。嗣原告因胃潰瘍穿孔，復於九十年八月二十日
    向勞保局申請殘廢給付。該局以其殘廢程度符合殘廢給付標準表第二十項第九等
    級及第五十二項第十二等級，合併升等按第八等級核給三六○日，扣除前已領取
    第二十項第九等級之殘廢給付二八○日，以九十年保受殘字第三七三八八號核定
    通知書核發八○日計二七、二○○元。原告不服，申請審議，遭審定駁回，提起
    訴願，亦遭決定駁回，遂提起本件行政訴訟。
二、兩造聲明：
  (一)原告聲明：訴願決定、審議審定及原處分均撤銷，並命被告應改依農民健康保險
              條例施行細則第六十四條核付另次殘廢給付及依殘廢標準表第四十七
              項第七等級核付。
  (二)被告聲明：駁回原告之訴。
三、兩造之爭點：被告認原告殘廢程度符合殘廢給付標準表第二十項第九等級及第五
                十二項第十二等級，合併升等按第八等級核給三六○日，扣除前已
                領取第二十項第九等級之殘廢給付二八○日，乃核發八○日計新台
                幣二七、二○○元，是否適法？
  (一)原告主張之理由：
    1.按農保條例施行細則第六十四條規定，該條例第三十七條第八款、第九款所稱
      同一部位係指與身體障害系列部位同一者而言。查原告於八十九年六月因左眼
      視障申請農殘給付，已於同年核付。原告又於九十年三月十九日因胃不適至高
      雄長庚醫院「初診」檢查，發現胃潰瘍穿孔，行胃次全切並住院十二天。由上
      述分析，原告應符合殘廢標準第三項第一款之規定係「非」同一部位，亦非審
      定書所稱農保條例第三十七條所稱之「同時」，對於草率認定原告申請給付時
      ，身體遺存障害係已同時存在之說法，嚴正表示異議，且已明顯違反前述施行
      細則第六十條之精神。原告乃符合施行細則第六十四條之規定。
    2.本案殘廢診斷書已經專科醫師詳細載明有遺存顯著障害，只能從事輕便工作，
      需扶杖行走，且肌力、言語及咀嚼嚥下均有障害。但被告欲推翻專科醫師之審
      定，主張其不致造成終身只能從事輕便工作云云。
    3.原告係一介市井小民，不懂得煩多之法條，只知繳納應繳之保費，然因發生疾
      病予請領給付時竟遭逢不同之待遇，按「權利是否有其保護之必要」，素為公
      法事件探討之主要課題，若有必要，自當予以保護。
  (二)被告主張之理由：
    1.依據農民健康保險條例第三十七條第三款規定：「被保險人身體遺存障害，同
      時適合殘廢給付標準表之第十四等級至第一等級間任何兩項目以上時，按其最
      高殘廢等級再升一等級給與之。但最高等級為第一等級時，按第一等級給與之
      」、同條第九款規定：「被保險人之身體原已局部殘廢，再因傷害或疾病致身
      體之同一部位殘廢程度加重，同時其不同部位又成殘廢者，一律依殘廢給付標
      準表，按第一款至第六款規定所核定之殘廢給付日數，給與殘廢給付。但原已
      局部殘廢部分，依殘廢給付標準表規定所核定之給付日數，應予扣除」。農民
      健康保險殘廢給付標準表第四十七項規定：「胸腹部臟器機能遺存顯著障害，
      終身袛能從事輕便工作者，適用殘廢等級第七等級」、同表第五十二項規定：
      「胸腹部臟器遺存障害者，適用殘廢等級第十二等級」、同表「胸腹部臟器障
      害」附註第二項規定：「胸腹部臟器障害等級之審定：胸腹部臟器機能遺存障
      害，須將症狀綜合衡量，永久喪失勞動能力與影響其日常生活活動或社會生活
      活動之狀況及需他人扶助之情形，比照精神、神經障害等級審定基本原則、綜
      合審定其等級」、同表「胸腹部臟器障害」附註第六項規定：「『胸腹部臟器
      遺存障害者』係指胸腹部遺存機能障害，致工作上確有明顯之阻害而由醫學上
      可予證明者」。
    2.查農民健康保險條例第三十七條各款所稱「同時」，係指被保險人於申請殘廢
      給付時其身體遺存適合殘廢給付標準表任何兩項目以上之障害，故農民健康保
      險條例第三十七條有關合併升等並無須因同一事故造成者始可適用之規定；又
      揆諸第三十七條之立法精神，當被保險人於申請殘廢給付時，其身體同時遺存
      任何兩項目以上適合殘廢給付標準表之障害者，殘廢給付審核辦理適用給付上
      限及扣除之精神，即其原已局部殘廢部分，依殘廢給付標準表規定所核定之給
      付日數應予扣除，但給付上限為第一等級，故本案其所患胃潰瘍穿孔及左眼視
      障，其審定成殘之日期雖有差異，惟其申請殘廢給付時身體遺存障害確係已同
      時存在，即已同時適合農民健康保險殘廢給付標準表第二十項第九等級，第五
      十二項第十二等級二個項目，依上開規定，應合併升等按第八等級，發給殘廢
      給付三六○日計一二二、四○○元，惟應扣除前已領取左眼視障之第二十項第
      九等級二八○日，實發殘廢給付八○日計二七、二○○元。
    3.原告訴稱其所患胃潰瘍穿孔符合殘廢給付標準表第四十七項第七等級乙節，惟
      據財團法人長庚紀念醫院高雄分院九十年八月九日出具之殘廢診斷書載：「傷
      病名稱為胃潰瘍穿孔；殘廢部位為胃；殘廢詳況欄為呼吸、意識及言語皆正常
      ，需扶杖行走，可從事戶外輕便農作，自行進食，起臥正常，大小便需人扶助
      ，沐浴更衣可自理」。又據勞保局函調其於財團法人長庚紀念醫院高雄分院就
      診之病歷審查結果：「依長庚紀念醫院醫師回覆意見稱：『手術後胃功能仍能
      維持正常體重，應無永久顯著障害』，因此其『胃次全切除術』僅符合殘廢給
      付標準表第五十二項第十二等級之規定，另病人體力較差係其他疾病所造成或
      手術未滿一年症狀尚未完全固定所致，仍有待診療醫師再追蹤檢查了解。一般
      依醫理判斷胃潰瘍穿孔次全切除後不致造成終身祇能從事輕便工作」。據此，
      顯其殘廢程度未達胸腹部臟器機能遺存顯著障害，終身只能從事輕便工作之第
      四十七項第七等級規定，僅符合胸腹部臟器遺存障害之第五十二項第十二等級
      程度，且案經農民健康保險監理委員會審閱其病歷及相關資料後表示，同意勞
      保局意見。
    4.原告訴稱肌力、言語及咀嚼嚥下均有障害乙節，惟查其殘廢診斷書載，其四肢
      肌力尚有四分（正常為五分），言語正常，且未有咀嚼、嚥下機能障害之記載
      ，且查其殘廢診斷書僅胃部分經診斷成殘，肌力、言語及咀嚼嚥下等障害並未
      診斷成殘，故無法據以審定其殘廢等級，惟被保險人如身體確遺存上述障害，
      得再另行取具殘廢診斷書及殘廢給付申請書件送勞保局提出申請，併予敘明。
      又其主張亦經農民健康保險監理委員會審定駁回及行政院訴願駁回，足見被告
      之原處分合法且無不當。
    理  由
一、原告經合法通知，未於言詞辯論期日到場，核無行政訴訟法第二百十八條準用民
    事訴訟法第三百八十六條各款所列之情事，爰依被告之聲請，由其一造辯論而為
    判決，合先敘明。
二、按「被保險人身體遺存障害，同時適合殘廢給付標準表之第十四等級至第一等級
    間任何兩項目以上時，按其最高殘廢等級再升一等級給與之。但最高等級為第一
    等級時，按第一等級給與之。」、「被保險人之身體原已局部殘廢，再因傷害或
    疾病致身體之同一部位殘廢程度加重，同時其不同部位又成殘廢者，一律依殘廢
    給付標準表，按第一款至第六款規定所核定之殘廢給付日數，給與殘廢給付。但
    原已局部殘廢部分，依殘廢給付標準表規定所核定之給付日數，應予扣除」農民
    健康保險條例第三十七條第三款、第九款分別定有明文。次按農民健康保險殘廢
    給付標準表第四十七項規定：「胸腹部臟器機能遺存顯著障害，終身袛能從事輕
    便工作者，適用殘廢等級第七等級」、同表第五十二項規定：「胸腹部臟器遺存
    障害者，適用殘廢等級第十二等級」、同表「胸腹部臟器障害」附註第二項規定
    ：「胸腹部臟器障害等級之審定：胸腹部臟器機能遺存障害，須將症狀綜合衡量
    ，永久喪失勞動能力與影響其日常生活活動或社會生活活動之狀況及需他人扶助
    之情形，比照精神、神經障害等級審定基本原則、綜合審定其等級」、附註第六
    項規定：「『胸腹部臟器遺存障害者』係指胸腹部遺存機能障害，致工作上確有
    明顯之阻害而由醫學上可予證明者」。
三、本件原告係由高雄縣旗山鎮農會申報加入農民健康保險，曾於八十九年五月二十
    三日以左眼角膜混濁為由，向被告委託之勞保局申請殘廢給付，經勞保局核定殘
    廢程度符合行為時殘廢給付標準表第二十項第九等級，核發殘廢給付二八○日計
    九五、二○○元在案。嗣原告復於九十年八月二十日，以其胃潰瘍穿孔為由，向
    勞保局申請殘廢給付。該局以其殘廢程度符合殘廢給付標準表第二十項第九等級
    及第五十二項第十二等級，合併升等按第八等級核給三六○日，扣除前已領取第
    二十項第九等級之殘廢給付二八○日，以九十年保受殘字第三七三八八號核定通
    知書核發八○日計二七、二○○元。原告不服，申請審議，遭審定駁回，提起訴
    願，亦遭決定駁回等情，有農保殘廢給付申請書兼給付收據、農民健康保險監理
    委員會審議農民健康保險爭議事項審定書及行政院訴願決定書等附卷可稽，且為
    兩造所不爭執，堪信為真實。
三、查原告曾於八十九年五月二十三日以其兩眼視網膜病變、左眼角膜白斑、兩眼白
    內障為由，向勞保局請領給付標準表第五十二項第十二等級之殘廢給付，計二八
    ○日，九五二○○元，有農保殘廢給付申請書兼給付收據及農保殘廢診斷書在卷
    可憑，且為原告所自承在卷。
四、次查依原告申請時檢據之財團法人長庚紀念醫院高雄分院九十年八月九日出具之
    殘廢診斷書記載，其「傷病名稱」為胃潰瘍穿孔；「殘廢部位」為胃；「殘廢詳
    況欄」記載：呼吸、意識及言語皆正常，需扶杖行走，可從事戶外輕便農作，自
    行進食，起臥正常，大小便需人扶助，沐浴更衣可自理等情。又據勞保局函調其
    於財團法人長庚紀念醫院高雄分院就診之病歷，送請特約醫師審查，審查意見明
    載：「依（長庚紀念醫院）醫師回覆意見稱：『手術後胃功能仍能維持正常體重
    ，應無永久顯著障害』，因此其『胃次全切除術』僅符合殘廢給付標準表第五十
    二項第十二等級之規定，另病人體力較差係其他疾病所造成或手術未滿一年症狀
    尚未完全固定所致，仍有待診療醫師再追蹤檢查了解。一般依醫理判斷胃潰瘍穿
    孔次全切除後不致造成終身祇能從事輕便工作」等語，有該審查意見在卷可憑。
    準此，勞保局核定原告胃瘍穿孔之殘廢程度符合胸腹部臟器遺存障害之第五十
    二項第十二等級程度，並無不合。
五、原告主張其所患胃潰瘍穿孔符合殘廢給付標準表第四十七項第七等級云云；但查
    ：(一)勞保局將原告申請時所檢據之財團法人長庚紀念醫院高雄分院九十年八月九
    日出具之殘廢診斷書及向財團法人長庚紀念醫院高雄分院調取之病歷，送請特約
    醫師審查，認定原告殘廢程度僅符合給付標準表第五十二項第十二等級，業如前
    述。(二)依行政訴訟法第一百三十六條準用民事訴訟法第二百七十七條「當事人主
    張有利於己之事實者，就其事實有舉證之責任。」之規定，原告未提出其殘廢程
    度符合給付標準表第四十七項第七等級之確切證明，其主張洵不足採。
六、原告主張其肌力、言語及咀嚼嚥下均有障害云云；但查據前揭殘廢診斷書載，其
    四肢肌力尚有四分（正常為五分），言語正常，且未有咀嚼、嚥下機能障害之記
    載，殘廢診斷書「傷病名稱」欄僅有「胃瘍穿孔」之記載，並無肌力、言語及
    咀嚼嚥下等障害之成殘記載，要無空言主張成殘，被告應予認定之餘地。苟被保
    險人如身體確遺存上述障害，應另行取具殘廢診斷書及殘廢給付申請書件送勞保
    局提出申請，要無於本件主張之理。
七、末按農民健康保險條例第三十七條各款所稱「同時」，係指被保險人於申請殘廢
    給付時，其身體遺存適合殘廢給付標準表任何兩項目以上之障害而言，從而，農
    民健康保險條例第三十七條有關合併升等之規定，無須因同一事故造成兩項以上
    殘廢者始可適用；次按該第三十七條之立法精神，當被保險人於申請殘廢給付時
    ，其身體同時遺存任何兩項目以上適合殘廢給付標準表之障害者，參酌殘廢給付
    審核辦理適用給付上限及扣除之精神，即其原已局部殘廢部分苟有加重，依殘廢
    給付標準表規定所核定之給付日數應予扣除，依舉重明輕之法理，其原已殘廢部
    位苟未加重，自應扣除，乃為不爭之理。查原告九十年八月二十日第二度申請殘
    廢給付時，所患有胃潰瘍穿孔及左眼視障之殘廢，該二症狀審定成殘之日期雖有
    差異，惟其申請殘廢給付時身體遺存障害確係已同時存在，且分別符合農民健康
    保險殘廢給付標準表第二十項第九等級及第五十二項第十二等級二個項目，揆諸
    前揭說明，勞保局合併其殘廢等級，升等為第八等級，核給殘廢給付三六○日計
    一二二、四○○元，並扣除前已領取左眼視障之第二十項第九等級二八○日，實
    發殘廢給付八○日計二七、二○○元，要屬於法有據。原告主張農民健康保險條
    例施行細則第六十四條之規定，係指殘廢部位與身體障害要同一部位者而言一節
    ，要屬誤解。
八、綜合上述，原告申請殘廢給付，因同時有胃及眼兩部位之殘廢症狀，勞保局分別
    核定符合給付標準表第二十項第九等級及第五十二項第十二等級，依農民健康保
    險條例第三十七條第三款規定，合併提高其等級為八級計三六○日；嗣因原告曾
    就其眼部殘廢部分請領殘廢給付二八○日，再依同條例第三十七條第九款規定，
    扣除其已領部分，核發餘額八○日之給付，並無不合，審議審定及訴願決定遞予
    維持，亦無違誤，原告仍執前詞，訴請撤銷，併請判命被告應按標準表第四十七
    項第七等級核付，均為無理由，應予駁回。
據上論結，本件原告之訴為無理由，爰依行政訴訟法第九十八條第三項前段、第二百
十八條、民事訴訟法第三百八十五條第一項前段，判決如主文。
中      華      民      國    九十二    年     十二     月    三十一    日
                                  臺北高等行政法院  第六庭
                                            審判長  法  官  林樹埔
                                                    法  官  胡方新
                                                    法  官  曹瑞卿
右為正本係照原本作成。
如不服本判決，應於送達後二十日內，向本院提出上訴狀並表明上訴理由，如於本判
決宣示後送達前提起上訴者，應於判決送達後二十日內補提上訴理由書（須按他造人
數附繕本）。
中      華      民      國    九十三    年      一      月      二      日
                                                    書記官  吳芳靜


司法院資訊處製作；財團法人民間司法改革基金會備份。
